【裁判字號】    98,上更(二),194
【裁判日期】    980922
【裁判案由】    毒品危害防制條例
【裁判全文】
臺灣高等法院刑事判決             98年度上更(二)字第194號
上  訴  人
即  被  告  甲○○
                    號
選任辯護人  邱鎮北律師
            莊守禮律師
上列上訴人因毒品危害防制條例案件，不服臺灣桃園地方法院93
年度訴字第1421號，中華民國94年4月12日第一審判決（起訴案
號：臺灣桃園地方法院檢察署93年度偵字第10179號、第11233號
），提起上訴，本院判決後，經最高法院第二次發回更審，本院
判決如下：
    主  文
原判決就甲○○部分撤銷。
甲○○共同販賣第一級毒品，未遂，處有期徒刑伍年。扣案第一
級毒品海洛因貳拾包（警方初秤毛重拾點壹公克、與在劉正宇住
處查扣之海洛因參包，合計驗餘淨重伍點陸捌公克）均沒收銷燬
（均不含包裝袋）。扣案裝盛上揭海洛因之塑膠袋貳拾個、空分
裝袋陸個均沒收。未扣案黑色皮包壹個沒收之，如全部或一部不
能沒收時，追徵其價額或以其財產抵償之。
    事  實
一、緣劉正宇（所涉連續販賣第一級毒品犯行，業經本院以95年
    度上更(一)第179號判處有期徒刑10年確定）明知海洛因係中
    央主管明令公告禁止持有、販賣之第一級毒品，竟基於概括
    犯意，向不詳姓名之人購入第一級毒品海洛因後，於民國93
    年6月間，意圖販賣以營利，與姓名、年籍不詳綽號「阿漢
    」之成年男子達成販賣海洛因之合意後，於93年6月26日，
    在其位於桃園縣大溪鎮○○鄰○○街13巷18號之1住處，將先
    前已自行購入海洛因中之20包（警局初秤毛重10.1公克，均
    以塑膠袋裝盛，與如後所述在劉正宇住處查獲之海洛因3包
    一併送驗結果，驗餘總淨重5.68公克，另空包裝重5.93公克
    ）及空分裝袋6個放置於其所有之黑色皮包1只（未扣案）內
    後交予甲○○，並指示甲○○將該海洛因及空分裝袋送至桃
    園縣大溪鎮○○路900號崎頂郵局前交付綽號「阿漢」之成
    年男子。甲○○因與劉正宇係朋友關係，其明知劉正宇在從
    事販賣海洛因之行為，並已與姓名、年級不詳綽號「阿漢」
    之成年男子達成買賣海洛因之合意，欲販賣海洛因一事，竟
    仍基於幫助劉正宇販賣海洛因而為販賣毒品構成要件行為之
    故意，接受指示而攜帶劉正宇所交付之海洛因等物品至前揭
    指定交貨地點。嗣於93年6月26日14時許，甲○○在該地點
    ，正等待綽號「阿漢」之成年男子前來取貨之際，即為巡邏
    警員乙○○等人察覺有異而查獲，並當場自甲○○所持有之
    黑色皮包內起出海洛因20包及分裝袋6個，此次交易因而未
    遂。迨警員向甲○○詢問毒品來源時，甲○○乃供出海洛因
    係劉正宇所交付，甲○○並隨即帶同警員前往劉正宇前揭住
    處繼續追查，惟劉正宇因故離去，而經警於該住處內再查獲
    劉正宇所有之海洛因3包（均以塑膠袋裝盛，與在甲○○所
    持有黑色皮包內查獲之海洛因20包一併送驗結果，驗餘總淨
    重5.68公克，另空包裝重5.93公克）及劉正宇所有且供其自
    身販賣海洛因毒品用之電子磅秤1台、空分裝袋1306個等物
    （另扣得劉正宇供施用之摻有海洛因及安非他命之毒品2包
    、施用剩餘之含海洛因殘渣袋1個、含海洛因殘渣吸管1支、
    摻有海洛因成分之香菸6支，驗餘淨重0.16公克之大麻煙1小
    包，劉正宇此部分施用毒品犯行另由原審法院裁定強制戒治
    1年）。
二、案經桃園縣政府警察局大溪分局報請臺灣桃園地方法院檢察
    署檢察官偵查起訴。
    理  由
壹、程序方面：
一、上訴人即被告甲○○之辯護人主張：警方固於93年6月26日
    自被告所駕駛車輛前置物箱內之黑色皮包內查獲海洛因20包
    及分裝袋6個。惟依當時情況而言，毒品及分裝袋係收藏於
    黑色皮包，並放在前置物箱內，已非處於車外人得一目瞭然
    之情況，且卷內資料亦無被告同意搜索之同意書，警方並非
    因執行逮捕、拘提而執行附帶搜索所扣得之物，顯見該毒品
    及分裝袋係違法所取得之證物，應不具有證據能力云云。經
    查：
  (一)按警察職權行使法（下稱警職法）第6條第1項共列舉6款事
    由，警察得於公共場所或合法進入之場所，得對下列各款之
    人查證其身分：一、合理懷疑其有犯罪嫌疑或有犯罪之虞。
    二、有事實足認其對已發生之犯罪或即將發生之犯罪知情者
    。三、有事實足認為防止其本人或他人生命、身體之具體危
    害，有查證其身分之必要。四、滯留於有事實足認有陰謀、
    預備、著手實施重大犯罪或有人藏匿之處所。五、滯留於應
    有停（居）留許可之處所，而無停（居）留許可。六、行經
    指定公共場所、路段及管制站者。再依警職法第7條第1項亦
    規定，警察依第6條之規定執行臨檢與盤查時，為查證人民
    身分，得採取下列之必要措施：一、攔停人、車、船及其他
    交通工具。二、詢問姓名、出生年月日、出生地、國籍、住
    居所及身分證統一編號等。三、令出示身分證明文件。四、
    若有明顯事實足認其有攜帶足以自殺、自傷或傷害他人生命
    或身體之物者，得檢查其身體及所攜帶之物。
  (二)本案係警員發現被告駕駛車輛未熄火即停放在桃園縣大溪鎮
    ○○路900號前，形跡頗為可疑，且該汽車停放之處，依警
    員前曾查獲毒品案件之經驗，適係以前曾發生多次毒品交易
    之場所。警員遂對於被告駕駛上開車輛產生交易毒品犯罪嫌
    疑之合理懷疑，而對被告人車執行臨檢、盤查，並要求被告
    出示證件。嗣被告自車輛前置物箱取出黑色皮包欲打開拉鍊
    取出證件之際，該毒品即隨之從黑色皮包內掉落地面，為警
    員乙○○發現一節，業據證人即查獲本案當時任職於桃園縣
    警察局大溪分局圳頂派出所警員乙○○於原審證述明確（原
    審卷(一)第90頁）。則警員乙○○依警職法第6條第1項第1、4
    款執行臨檢與盤查，並依同法第7條第1項第1、2、3款規定
    請被告出示證件，應屬合法執行公務之行為，具有適法性。
    被告持有上揭海洛因為警察覺，係屬持有或販賣毒品之犯罪
    嫌疑人，而依刑事訴訟法第133條第1項規定：「可為證據或
    得沒收之物，得扣押之」，本案查獲之警員既有相當之確信
    認被告為持有毒品或交易毒品之犯罪嫌疑人而為逮捕，並對
    已發現可為佐證其犯罪證物為扣押之行為，揆諸前揭說明，
    並無不合。
  (三)退而言之，縱使警員於搜索過程或取得證據之方法稍有瑕疵
    ，法院亦應依個案情節，斟酌警員違背法定程序之主觀意圖
    、侵害行為人權利之種類及其輕重、犯罪所生之危險或實害
    、禁止使用該證據對於抑制違法蒐證之效果，與如依法定程
    序有無發現該等證據之必然性及對行為人在訴訟上防禦不利
    益之程度等各種情況，予以綜合考量，求取人權保障及公共
    利益之衡平。倘認容許其作為認定事實所憑之證據，對人權
    之侵害不大，又合乎治安之要求及現實之需要，自得認其有
    證據能力。本件因警員查獲被告持有毒品海洛因多達20包，
    並及時遏止毒品之流散，而其搜索過程對被告之人權亦無造
    成危害，依刑事訴訟法第158條之4之規定，權衡人權保障及
    公共利益之維護，堪認為本件扣押之證物有證據能力。
  (四)辯護人雖又主張：依桃園縣政府警察局大溪分局圳頂派出所
    副所長丁○○於原審之證詞，被告之身分證係在共犯被告劉
    正宇住處找到，故被告自無可能打開該黑色皮包來找自己的
    證件，且若被告明知該皮包內裝海洛因，豈會在警員面前打
    開包包翻視？警員乙○○所述發現海洛因經過並不合理云云
    。惟證人丁○○於原審係證稱：伊記得劉正宇的身分證係在
    劉正宇家中查獲等語（原審卷(二)第25頁），並比對卷附扣押
    物品清單所載（第10179號偵卷第24頁），93年6月26日被告
    帶同丁○○等人至劉正宇住處所查獲確係劉正宇之身分證，
    並無被告之身分證，此部分亦據證人丁○○於本院證稱：伊
    之前作證未曾說過甲○○的身分證在劉正宇住處查扣之話等
    語（本院更(二)卷第81頁），顯見辯護人主張被告身分證於劉
    正宇住處查獲乙事，容有誤認。另本院觀諸卷附該黑色皮包
    之照片所示（第10179號偵卷第16頁），該只黑色皮包內有
    多層夾層，扣案之海洛因20包均係以小塑膠袋分裝，被告當
    可將扣案之海洛因20包事先分別藏放於該黑色皮包內之各層
    而不致外露，故其於為警盤查時，自行開啟該黑色皮包以取
    出其身分證件時，原則上當不致為警察覺該皮包夾層內之物
    。然因被告將該黑色皮包置放於汽車之前置物箱後，即駕駛
    車輛前往約定地點，或於行駛途間因路面巔岥致車輛震動，
    使得藏放於該皮包夾層內之毒品遭震出夾層外，致被告開啟
    皮包時置於其內之海洛因即掉落出，此雖超出被告之預期，
    惟實屬可能。故扣案之海洛因原先既已遭藏放於該黑色皮包
    夾層內，並非外放，則被告於警員面前打開該皮包欲取出其
    內之證件，並無違情悖理之處，辯護人上揭主張，無足為被
    告有利之認定。
二、至於共犯劉正宇於93年7月18日23時50分警詢筆錄雖供認有
    販賣及由甲○○幫其送毒品情事（第10179號偵卷第41至43
    頁），惟劉正宇指此次警詢筆錄未經警方告以刑事訴訟法第
    95 條之權利事項，不具證據能力一節：
  (一)經原審勘驗上揭警詢筆錄錄音，警員確未對劉正宇告知刑事
    訴訟法第95條權利事項（原審卷(一)第114頁）。雖證人即對
    劉正宇製作93年7月18日警詢筆錄之丁○○於原審證稱：製
    作筆錄時有告知劉正宇權利事項等語（原審卷(一)第86、87頁
    、原審卷(二)第20頁）。然既經劉正宇一再爭執否認，且經原
    審勘驗警訊錄音帶結果並未見警員有告知權利事項之情事如
    前所述。從而，實難憑證人丁○○於原審為前揭陳述，而逕
    以認定本次警員於93年7月18日對劉正宇製作警詢筆錄前有
    對其為刑事訴訟法第95條所列事項之告知。
  (二)按「訊問被告應先告知左列事項︰一、犯罪嫌疑及所犯所有
    罪名。罪名經告知後，認為應變更者，應再告知。二、得保
    持緘默，無須違背自己之意思而為陳述。三、得選任辯護人
    。四、得請求調查有利之證據」「違背第93條之1第2項、第
    100條之3第1項之規定，所取得被告或犯罪嫌疑人之自白及
    其他不利之陳述，不得作為證據。但經證明其違背非出於惡
    意，且該自白或陳述係出於自由意志者，不在此限。檢察事
    務官、司法警察官或司法警察詢問受拘提、逮捕之被告或犯
    罪嫌疑人時，違反第95條第2款、第3款之規定者，準用前項
    規定」，刑事訴訟法第95條第1款、第158條之2分別定有明
    文。而依刑事訴訟法第158條之2之規定可推知，司法警察詢
    問受逮捕之被告或犯罪嫌疑人時，若違反刑事訴訟法第95條
    第2款、第3款規定時，則被告所為之供述證據，並無證據能
    力，除非執行人員能證明其違背上開法定程序非出於惡意，
    且所取得之自白或陳述係出於被告或犯罪嫌疑人之自由意志
    者，始例外認為有證據能力，以期兼顧公共利益之維護及真
    實之發現。
  (三)惟觀劉正宇該次警詢之供述：「……被警察抓到那天是因為
    我用海洛因昏睡，他（指甲○○）幫我忙去送賣毒品，至於
    他身上為何帶那麼多的量是因為我一直怕被警察抓，要他到
    其他地方租屋，先把毒品帶走準備移到新租屋處置放」（第
    10179號偵卷第42頁），只是概括供認此次被告甲○○幫其
    送毒品，並未說明被告甲○○是否知悉係毒品，亦未承認其
    有販賣本件扣案上開20包毒品，反而表示只是移置毒品放置
    所在。其又同時指被告甲○○自93年6月間開始與其一起販
    賣毒品與不特定人（第10179號偵卷第42頁），然此部分陳
    述並無證據證明。是其上揭警詢所為供述，尚難認與事實相
    符。本件因而不採上揭警詢筆錄作為認定被告甲○○此部分
    犯罪之證據，亦同樣不再就警方何以違反程序未告知刑事訴
    訟法第95條之權利事項之主、客觀具體情狀及公共利益維護
    等問題一一予以探究，亦即就此部分證據能力不再予以論述
    。
三、本院下列所引用卷內之文書證據之證據能力部分，並無證據
    證明係公務員違背法定程序所取得，且檢察官、被告及辯護
    人於本院亦均未主張排除下列文書證據之證據能力，且迄本
    院言詞辯論終結前均未表示異議，本院審酌前揭文書證據並
    非公務員違背法定程序所取得，亦無顯有不可信之情況，依
    刑事訴訟法第159條之4之規定，應認均有證據能力。
貳、實體部分：
一、上訴人即被告甲○○雖坦承於上開時地攜帶劉正宇所交付之
    黑色皮包，並依劉正宇指示前往約定地點，準備將該黑色皮
    包交予綽號「阿漢」之成年男子而遭警查獲之事實，惟矢口
    否認有販賣海洛因犯行，辯稱：伊不知道黑色皮包內放置有
    海洛因毒品及空分裝袋云云。經查：
  (一)上揭事實，業經證人乙○○警員於原審證稱：是同事趙來成
    警員負責郵局及農會的巡守，結果發現有一部銀色自小客車
    停在農會前，車上有人未熄火，覺得很可疑，伊就趕快到現
    場與趙警員一起上前盤查，並請駕駛甲○○出示證件，甲○○就從前置物箱拿出壹個黑色皮包，要取出證件，結果皮包
    一打開，毒品就掉出來了。伊就問甲○○皮包是誰的，甲○○說是朋友的，伊等就把甲○○帶回派出所。做警訊筆錄時
    ，伊等有問甲○○皮包是誰的，甲○○說是劉正宇在他被查
    獲前不久，在劉正宇家中將這個皮包交給他，並指示他將皮
    包帶到農會前，交給一個綽號「阿漢」的男子等語（原審卷
    (一)第90至91頁）。佐以被告於警詢時坦稱：伊於今日（即93
    年6月26日查獲當日）在劉正宇住處有聽到劉正宇打電話和
    別人談論毒品之事等語（第10179號偵卷第9頁反面至第10頁
    ），及被告於偵訊時供稱：伊曾聽過劉正宇在電話中有與他
    人談到毒品之事，並談及多少錢（第10179號偵卷第29頁）
    。則被告既於劉正宇上開住處聽聞劉正宇與他人談論毒品、
    價格之事，並在同一處所收受劉正宇所交付內裝毒品之黑色
    皮包，受囑咐將之交付予不認識之陌生人，被告豈有不知該
    黑色皮包內為何物之理。
  (二)被告於偵查中稱：本案查扣之毒品是在劉正宇之住處，由劉
    正宇交付的，請伊拿到桃園縣大溪農會前交給「阿漢」等語
    （第10179號偵卷第27至28頁），且被告於警詢中供稱：伊
    與劉正宇是國中同學認識很久又很熟，所以劉正宇將他家鑰
    匙交給伊。伊被警察查獲後，曾帶同警察至劉正宇住處，在
    門外已可看見屋內桌上放置有毒品、吸食器，進入屋內後，
    警方係在屋內桌上查獲海洛因等毒品及新臺幣2萬2千元等語
    （第10179號偵卷第9至10頁）。以本案確實自劉正宇住處查
    扣到海洛因3包、電子磅秤1臺、分裝袋1306個、劉正宇供施
    用之摻有海洛因及安非他命之毒品2包（鑑驗書誤載1包）、
    施用剩餘之含海洛因殘渣塑膠袋1個、含海洛因殘渣吸管1支
    、摻有海洛因成分之香菸6支等情，足見被告與劉正宇關係
    密切，且對於劉正宇家中隨處放置有相關毒品海洛因、電子
    磅秤、空分裝袋等物應知之甚詳，而電子磅秤乃用於精確量
    秤毒品重量、分裝袋則係於大量買進毒品時，可分裝毒品再
    為出售之用，此均為一般人熟知之販賣毒品者所需使用之物
    ，再依其前揭供稱表示曾親聞劉正宇與他人談論毒品及價錢
    一事，則被告對於劉正宇有在販賣海洛因毒品，當有所知悉
    、瞭解為是。
  (三)又被告係於等待交給綽號「阿漢」之成年男子前來領取物品
    之際，經警發現形跡可疑並為盤查，被告欲自黑色皮包內取
    出證件表明身分時，該毒品即隨之從黑色皮包內掉落地面，
    始為警發現等情，已據證人乙○○於原審證述明確，如前所
    述，而被告當時在原審當庭對於證人乙○○前揭證稱並未加
    以爭執與查獲經過有不相符之處。其嗣雖於93年10月28日審
    理時改稱遭查獲時警員並未曾要求其出示證件，是直接搜索
    取得放置在車輛置物箱內之黑色皮包云云。然觀諸被告就此
    查獲經過情節前後態度並不一致，且參酌證人乙○○係執行
    公權力之公務員，與被告並無恩怨關係，自當無故意設詞誣
    陷被告之必要，其所為證詞，較堪採信。何況，本次扣案海
    洛因數量達20包，價格不斐，劉正宇豈會任令不知情之被告
    ，毫無警覺地攜帶大量高額海洛因前去送貨交予被告不認識
    之人？足認被告確實知悉其所攜帶黑色皮包內有海洛因毒品
    。再者，依證人乙○○前揭所述，可知被告係於遭警盤查而
    欲取出相關證件時，不慎將一同置放在該黑色皮包內之毒品
    掉落地面，始為警查獲，被告既將其自身重要身分證件與毒
    品等物品同放一處，則其對於該黑色皮包內放置有海洛因等
    物品一情，自難諉為不知。益徵被告確已知悉該黑色皮包內
    裝有毒品海洛因。
  (四)劉正宇雖陳稱：上揭海洛因係向「阿漢」購買，伊自己要施
    用，但因品質不理想，想要退還「阿漢」，才由甲○○攜帶
    退還「阿漢」云云。被告則於本院更(一)審時以證人身分證稱
    ：當時聽到劉正宇以電話與對方談論毒品之事，但電話內容
    不是很清楚，只是有聽到，內容不知道是買還是賣，意思應
    該是在殺價云云（本院上更(一)卷第58頁反面）。然倘僅在退
    還品質欠佳之海洛因，買賣既早已完成，劉正宇何需仍在電
    話中向對方殺價？顯不合情理，已見劉正宇及被告上揭證詞
    難以遽信。況如係退貨，劉正宇亦自承：伊退貨時沒有說要
    換貨或退錢，他會再把東西給伊，因為伊之前就向他買過了
    ，伊相信他云云（本院上更(一)卷第34至35頁），並依其於偵
    訊所稱：伊只知「阿漢」26歲，住處伊不清楚，都是他在聯
    絡伊的等語（第10179號偵卷第66頁），則劉正宇對其已購
    買之大量毒品，竟未要求不知住處、姓名之「阿漢」一手退
    貨，同時換貨或退款，豈非信賴「阿漢」至違常之程度？且
    既係退還海洛因，亦無連同分裝袋一同退還之必要。實則，
    劉正宇係退還毒品或販賣毒品，亦關涉被告交付毒品給「阿
    漢」之犯行認定，是被告所述聽到劉正宇在殺價，核屬飾卸
    之詞，亦無足採。
  (五)再按販毒係政府嚴予查緝之犯罪，且海洛因價格昂貴，取之
    不易，凡為販賣之不法勾當者，苟無利可圖，應無甘冒被查
    緝法辦重刑之危險，平白無端義務為該買賣之工作，何況販
    賣之毒品均可任意分裝或增減其份量，而每次買賣之價量，
    亦隨時隨雙方關係之深淺、當時之資力、需求程度及對行情
    之認知等因素，機動調整，以賺取價差而牟得利益，故販入
    之價格必較售出之價格低廉，而有從中賺取買賣差價牟利之
    意圖及事實，應屬符合論理法則而不違背社會通常經驗之合
    理判斷。本件劉正宇與「阿漢」非親故至交，劉正宇苟無利
    得，豈會甘冒重刑之風險，令與其關係密切之被告攜帶海洛
    因前往，供「阿漢」取得海洛因之理？且劉正宇此部分販賣
    毒品部分，亦經本院更(一)審判決有期徒刑10年確定，被告當
    日於劉正宇住處既已聽聞劉正宇電話中與他人談論毒品價金
    之事，猶受劉正宇指示將上揭大量海洛因帶至指定地點，足
    認被告已知悉劉正宇係販賣海洛因予「阿漢」之事（而一般
    轉讓海洛因，依經驗法則，當無可能一次轉讓高達20包之海
    洛因，並配合買方送至指定之地點，致增加遭查緝之風險，
    故本案當非轉讓）。
  (六)而警方除在被告持有之該黑色皮包查獲20包毒品及分裝袋6
    個外，警員又帶同被告於前揭時、地查獲起出劉正宇所有之
    海洛因3包及劉正宇所有且供販賣海洛因毒品用之電子磅秤1
    臺、空分裝袋1306個等物，亦有扣押物品目錄表、現場照片
    8張在卷可稽（10179號偵卷第14至19頁）。而上開查獲之毒
    品經鑑驗結果確係毒品海洛因（均分別以塑膠袋裝盛，與在
    甲○○所持有黑色包包內查獲之海洛因20包一併送驗結果，
    驗餘總淨重5.68公克），亦有法務部調查局鑑驗通知書在卷
    可參（第10179號偵卷第39頁）（另扣得劉正宇供施用之摻
    有海洛因及安非他命之毒品2包〈該通知書誤載為1包〉、施
    用剩餘之含海洛因殘渣塑膠袋1個、含海洛因殘渣吸管1支、
    摻有海洛因成分之香菸6支，驗餘淨重0.16公克之大麻1小包
    ，劉正宇此部分施用毒品犯行另由原審法院裁定強制戒治1
    年）。
  (七)依上所述，被告既知悉劉正宇在販售毒品，本於此一認知，
    仍為劉正宇持送海洛因給買受人「阿漢」之成年男子，則其
    係基於幫助劉正宇販賣海洛因之犯意，而參與販賣海洛因之
    構成要件行為，惟尚未完成交付時即遭警員當場逮捕，是此
    部分行為仍屬未遂之程度，應論以未遂罪。至公訴人認被告
    與劉正宇有犯意聯絡云云，惟如前述，劉正宇係自己與「阿
    漢」取得連繫，達成合意販賣海洛因給「阿漢」牟利後，僅
    由被告代替劉正宇持送海洛因交付給「阿漢」而已，並無證
    據證明被告事前即與劉正宇間有將毒品海洛因販賣給「阿漢
    」之犯意聯絡及行為分擔，則被告應係基於幫助之意思，參
    與販賣第一級毒品之構成要件行為。
  (八)綜上，本件事證明確，被告所辯無非事後飾詞卸責，委無足
    採，其犯行洵堪認定，應予依法論科。
二、被告行為後，刑法業經修正，並自95年7月1日生效施行，有
    關本件情形：
  (一)毒品危害防制條例第4條第1項販賣第一級毒品罪，其法定本
    刑中關於罰金刑之規定，因刑法第33條第5款業經修正，罰
    金最低額由銀元1元提高為新台幣1000元以上，並以百元為
    單位，經新、舊法比較，應以行為時之刑法第33條第5款規
    定有利於被告。
  (二)修正後刑法第28條雖將「實施」修正為「實行」。其中「實
    施」一語，涵蓋陰謀、預備、著手及實行之概念在內，其範
    圍較廣；而「實行」則著重於直接從事構成犯罪事實之行為
    ，其範圍較狹，是修正後刑法共同正犯之範圍已有限縮，共
    同正犯之範圍既因此而有變動，自屬犯罪後法律有變更，而
    非僅屬純文字修正，經比較結果，以修正後刑法有利於被告
    。
  (三)修正前刑法第64條第2項規定：「死刑減輕者，為無期徒刑
    或為15年以下12年以上有期徒刑」，刑法第65條第2項規定
    ：「無期徒刑減輕者，為7年以上有期徒刑」，於本次修正
    後，刑法第64條第2項規定：「死刑減輕者，為無期徒刑」
    ，第65條第2項規定：「無期徒刑減輕者，為20年以下15年
    以上有期徒刑」，經比較新舊法結果修正後之規定均並非較
    有利於被告  以舊法對被告較為有利。
  (四)本件綜合上揭新舊刑法比較之結果，並本於統一性及整體性
    原則，關於被告所犯刑法之罪，新修正之刑法並未較有利於
    被告，爰一體適用修正前之刑法。
三、論罪部分：
  (一)被告既係於劉正宇已與「阿漢」之成年男子達成買賣海洛因
    合意後，接受指示而攜帶海洛因等物品至指定交貨地點，惟
    尚未完成交付時即遭警員當場逮捕，已如前述。故被告所為
    ，係犯毒品危害防制條例第4條第6項、第1項之販賣第一級
    毒品未遂罪。公訴人認被告販賣第一級毒品既遂，容有誤會
    ，惟因罪名同為販賣毒品罪，僅行為態樣有既遂未遂之分，
    即無庸引刑事訴訟法第300條變更檢察官起訴之法條（最高
    法院87年度台上字第3234號判決參照）。被告於販賣海洛因
    前後之持有海洛因之低度行為，應為其販賣之高度行為所吸
    收，不另論罪。
  (二)又按以幫助他人犯罪之意思而參與犯罪，其所參與者，苟係
    犯罪構成要件之行為，亦為正犯（最高法院25年上字第2253
    號及27年上字第1333號判例參照）。又刑罰法律之「販賣」
    罪，除有售賣雙方之意思表示合致外，另須有標的物之交付
    ，其犯罪始告既遂完成；是「交付」毒品之行為，亦屬「販
    賣」毒品之犯罪構成要件行為之一部。被告就劉正宇於93年
    6月26日販賣第一級毒品之犯行，既係基於幫助劉正宇販賣
    海洛因之犯意，受劉正宇指示將海洛因毒品持至指定交易地
    點，欲交付給「阿漢」，則被告顯已參與劉正宇販賣海洛因
    犯罪之構成要件行為（交付），其與劉正宇之間，仍應成立
    販賣第一級毒品未遂罪之共同正犯。
  (三)被告販賣第一級毒品行為，既止於未遂階段，應依刑法第26
    條前段之規定，減輕其刑。
  (四)惟念被告基於幫助犯意為劉正宇送販賣之海洛因，因而參與
    購買要件犯行，未及交付即為警查獲，並未獲得利益，情節
    尚非重大，依其犯罪情狀於客觀上足以引起一般同情，足認
    堪以憫恕，科以法定最低刑度仍屬過苛，故依刑法第59條規
    定遞減其刑。
四、原審認被告所犯罪證明確，予以論罪科刑，固非無見。惟
    被告行為後，刑法業經修正，原判決未及比較適用，殊有違
    誤。毒品危害防制條例第19條第1項關於沒收之規定，係
    採義務沒收主義。故凡犯同條例第4條至第9條、第12條、第
    13條或第14條第1項、第2項之罪者，其供犯罪所用之物或因
    犯罪所得之財物，且屬犯人所有者，即應依該規定沒收，如
    未能沒收，則應追徵其價額或以其財產抵償之。原審就共犯
    劉正宇販賣毒品共同所用未扣案之黑色皮包，僅諭知沒收，
    未依法諭知追徵價額或以財產抵償，亦有違誤。被告提起上
    訴，猶執前詞否認犯行，雖無理由，惟原判決既有上揭可議
    ，自應由本院就被告部分予以撤銷改判。
五、爰審酌被告幫助劉正宇販賣毒品而為交付之犯罪動機、目的
    、販賣情節、所生危害及犯後態度等一切情狀，量處如主文
    所示之刑，以資懲儆。被告為警當場扣得海洛因共計20包（
    即在被告持有之黑色皮包內查獲20包，警方初秤毛重10.1公
    克；另在劉正宇住處查扣之3包，僅得認係劉正宇供自己販
    賣所用，無從認係與被告共同犯罪所用，上開20包與在劉正
    宇住處查扣之3包，一併鑑驗結果，共驗餘淨重5.68公克，
    另空包裝重5.93公克），係屬毒品危害防制條例第2條所定
    之第一級毒品，供被告與劉正宇共同販賣之用，應依毒品危
    害防制條例第18條第1項前段之規定，諭知沒收銷燬之（均
    不含包裝袋）。上揭扣案之海洛因20包，均係以塑膠袋裝盛
    毒品，上開塑膠袋係共犯劉正宇所有，供本案共同販賣毒品
    所用之物；另扣案空分裝袋6個（即在被告持有黑色皮包內
    查獲之空分裝袋6個，至於在劉正宇住處所查獲之空分裝袋
    1306個、電子磅秤1台，只得認係劉正宇自身販賣毒品所用
    之物，與本案被告共同販賣無關）、黑色皮包1個，均為劉
    正宇所有，業據劉正宇自承在卷，係供作此部分與被告共同
    販賣所用之物，均依毒品危害防制條例第19條第1項規定宣
    告沒收之，該黑色皮包如全部或一部不能沒收時，追徵其價
    額或以其財產抵償之。
六、不另為無罪之諭知部分：
  (一)公訴意旨另以：被告自93年6月間起，即與劉正宇共同販賣
    海洛因給丙○○施用，因認被告此部犯行亦涉有毒品危害防
    制條例第4條第1項之罪嫌云云。
  (二)惟查：被告堅決否認有此部分販賣海洛因犯行，且證人丙○○已明確證稱：伊均係打電話向劉正宇一個人購買海洛因毒
    品，並由劉正宇獨自送貨等情（第11233號偵卷第11頁正、
    反面、第41頁），此外復查無其他積極證據足資證明被告有
    此部分共同販賣犯行。是被告此部分之犯罪尚不能證明。惟
    公訴人認此部分與前揭有罪犯行有連續犯之裁判上一罪關係
    ，爰不另為無罪之諭知。
據上論斷，應依刑事訴訟法第369條第1項前段、第364條、第299
條第1項前段、毒品危害防制條例第4條第1項、第6項、第18條第
1項前段、第19條第1項、刑法2條第1項、第11條、第28條、第59
條、第26條前段，判決如主文。
本案經檢察官謝英民到庭執行職務。
中    華    民    國    98    年    9     月    22    日
                  刑事第二庭審判長法  官  洪光燦
                                  法  官  宋明蒼
                                  法  官  林恆吉
以上正本證明與原本無異。
如不服本判決，應於收受送達後10日內向本院提出上訴書狀，其
未敘述上訴之理由者並得於提起上訴後10日內向本院補提理由書
（均須按他造當事人之人數附繕本）「切勿逕送上級法院」。
                                  書記官  陳盈璇
中    華    民    國    98    年    9     月    22    日
附錄：本案論罪科刑法條全文
毒品危害防制條例第4條第1項
製造、運輸、販賣第一級毒品者，處死刑或無期徒刑；處無期徒
刑者，得併科新臺幣1千萬元以下罰金。


司法院資訊處製作；財團法人民間司法改革基金會備份。
